臺灣高雄地方法院民事判決　　　　　　 110年度簡上字第31號
上  訴  人  邱一明  

被上訴人    詹孟儒  

上列當事人間請求損害賠償事件，上訴人對於民國109年12月28
日本院高雄簡易庭109年度雄簡字第937號第一審簡易判決提起上
訴，經本院於111年7月13日言詞辯論終結，判決如下：
    主      文
上訴駁回。
第二審訴訟費用由上訴人負擔。
    事實及理由
一、被上訴人主張：上訴人與被上訴人為高雄市○鎮區○○路000 
    號「萬代福大樓」地下停車場(下稱系爭停車場) 相鄰車位
    之使用人，二人因停車問題發生糾紛，上訴人乃心生不滿，
    於民國107 年4 月1 日18時58分許，在系爭停車場內車位旁
    之不特定人得共見共聞之處所，對被上訴人辱罵「你孬種」
    、「你孬種啦」、「瘋仔（台語）」「剪扣仔（台語）」「
    剪扣仔習慣了（台語）」「歹厝邊（台語）」等語，不法侵
    害被上訴人之名譽權。又以持高爾夫球桿作勢毆打並恫稱：
    「你若讓我遇到，你就知道死了」、「你若刮我的車，你出
    去給人撞死」之方式，恐嚇被上訴人，不法侵害被上訴人之
    自由權。又於107年12月3日某時，在同一地點以強光照射被
    上訴人，並恫稱：「你發誓，不敢發誓，你太太敢不敢發誓
    」、「我們一起來發誓，敢不敢」等語，恐嚇而不法侵害被
    上訴人之自由權，致被上訴人受有非財產上損害，自得請求
    上訴人賠償精神慰撫金新臺幣（下同）50萬元，為此依民法
    第184 條第1 項前段、第195 條第1 項，提起本訴，並聲明
    ︰㈠上訴人應給付被上訴人50萬元，及自起訴狀繕本送達翌日
    起至清償日止，按週年利率5 ﹪計算之利息。㈡願供擔保請准
    宣告假執行。
二、上訴人則以：107年4月1日案發時被上訴人在系爭停車場對
    伊停放之車輛刮車，遭伊發現又不承認，伊當時是氣憤地說
    「敢做又不敢當，刮人家車子又不敢承認的人是孬種，我敢
    發誓，我如果刮你的車，我出門被車撞死，你發誓，如果你
    刮我的車，你出門被車撞死，但如果你沒刮我的車那就沒事
    ，你敢發誓嗎？敢發誓的人就不是孬種，不敢發誓的人就是
    孬種」，伊說「你孬種」、「你孬種啦」、「剪扣仔（台語
    ）」、「剪扣仔習慣了（台語）」、「歹厝邊（台語）」等
    言詞，並非在罵被上訴人，且是說「不敢發誓、不敢承認的
    刮車之人是孬種」，並無真實惡意，是對於可受公評之事為
    適當之評論，應屬憲法保障之言論自由範圍。而「剪扣仔習
    慣了」是引喻說明刮別人車刮習慣的人，看到車沒刮就手癢
    ，好像剪扣仔一樣，會手癢習慣一直偷下去，並未指明誰是
    「剪扣仔（台語）」，也絕無抽象直接謾罵被上訴人。上訴
    人無散布於眾之意圖，主觀上亦無侮辱被上訴人之故意，客
    觀上被上訴人非大樓之住戶，無人認識，名譽未因此減損，
    故上訴人所為言論並不構成刑法第309條第1項之公然侮辱罪
    。另伊沒有說「瘋子（台語）」，被上訴人當時唱歌跳舞，
    伊才會說被上訴人很囂張，並非說他「瘋仔」，被上訴人提
    出之錄音檔案是遭變造。縱然伊上述言論構成侵權行為，但
    伊收到原審送達起訴狀繕本及補正通知之日為109年4月21日
    ，距兩造刮車糾紛發生日即107年4月1日已逾2年，則被上訴
    人之侵權行為損害賠償請求權已時效消滅。再者，伊看到被
    上訴人衝到副駕駛座想拿攻擊性東西，為求自保才拿出高爾
    夫球桿放在身邊保護自己，並無恐嚇之意。107年12月3日當
    天被上訴人先無故持手機拍攝伊，伊才持手機反錄，且因伊
    手機有問題，光線昏暗才開啟手電筒功能，並無恐嚇被上訴
    人等語，資為抗辯。答辯聲明︰被上訴人之訴駁回。
三、原審認上訴人有於107年4月1日對被上訴人辱罵「你孬種」
    、「你孬種啦」、「剪扣仔（台語）」、「剪扣仔習慣了（
    台語）」、「歹厝邊（台語）」、「瘋仔（台語）」，不法
    侵害被上訴人之名譽權，判命上訴人應給付被上訴人5000元
    ，及自109 年4 月25日起至清償日止，按週年利率5 ﹪計算
    之利息，駁回被上訴人其餘之訴，上訴人就其敗訴部分不服
    ，提起上訴，上訴聲明：㈠原判決不利於上訴人部分廢棄。㈡
    上開廢棄部分，被上訴人於第一審之訴駁回。被上訴人答辯
    聲明：上訴駁回（被上訴人第一審敗訴部分，未據聲明不服
    ，已告確定）。
四、兩造不爭執事項：
  ㈠上訴人與被上訴人為系爭停車場相鄰車位之使用人。
  ㈡上訴人於107 年4 月1 日18時58分許，在系爭停車場內與被
　  上訴人發生口角，其間有說出「你孬種」、「你孬種啦」、
　　「歹厝邊（台語）」、「剪扣仔（台語）」、「剪扣仔習慣
　　了（台語）」等詞。
五、兩造爭執事項：
  ㈠上訴人說「你孬種」、「你孬種啦」、「歹厝邊（台語）」
    、「剪扣仔（台語）」、「剪扣仔習慣了（台語）」，有無
    不法侵害被上訴人之名譽權？
  ㈡上訴人於上開時、地，有無另對被上訴人說「瘋仔（台語）
    」？若有，有無不法侵害被上訴人之名譽權？
  ㈢被上訴人之侵權行為損害賠償請求權是否已時效消滅？
六、本院之判斷：
　㈠上訴人於107 年4 月1 日18時58分許，在系爭停車場內，與
    被上訴人發生口角時，確有對被上訴人辱罵「瘋仔（台語）
    」一情，業據被上訴人提出案發時錄音光碟為證（見原審卷
    251頁），並經原審當庭勘驗確認無訛，有勘驗筆錄在卷可
    稽（原審卷第199頁），上訴人雖質疑被上訴人提出之錄音
    光碟曾經變造，但並未提出任何實證，且原審勘驗該錄音光
    碟結果，僅於7 分10秒時有出現怪聲，其餘並未發現異樣（
    見原審卷第213頁），且上訴人在所涉妨害名譽刑案，偵查
    中提出之書狀已承認有說「瘋仔（台語）」（見高雄地檢10
    9年度偵續字第54號卷第59頁），於原審亦承認有說被上訴
    人起訴狀附表所載話語（包含「瘋仔」）（見原審卷第102
    頁），足證上訴人確有對被上訴人說「瘋仔（台語）」無誤
    。又兩造口角時，上訴人另有說出「你孬種」、「你孬種啦
    」、「歹厝邊（台語）」、「剪扣仔（台語）」、「剪扣仔
    習慣了（台語）」等詞，亦為兩造所不爭執（兩造不爭執事
    項㈡），以上訴人當時自承係懷疑遭被上訴人刮車，見被上
    訴人不承認，與之發生爭吵因而口出上開言論之情境，可知
    其上開言語指涉之對象即為被上訴人。
　㈡按因故意或過失，不法侵害他人之權利者，負損害賠償責任
    ；不法侵害他人之身體、健康、名譽、自由、信用、隱私、
    貞操，或不法侵害其他人格法益而情節重大者，被害人雖非
    財產上之損害，亦得請求賠償相當之金額，民法第184 條第
    1 項前段、第195 條第1 項前段定有明文。又民法上名譽權
    之侵害非即與刑法之誹謗罪相同，名譽有無受損害，應以社
    會上對個人評價是否貶損作為判斷之依據，苟其行為足以使
    他人在社會上之評價受到貶損，不論其為故意或過失，均可
    構成侵權行為，其行為不以廣佈於社會為必要，僅使第三人
    知悉其事，亦足當之（最高法院90 年台上字第646 號判例
    意旨參照）。
　㈢上訴人係在不特定人得以共見共聞之系爭停車場，對被上訴
    人說出「你孬種」、「你孬種啦」、「歹厝邊（台語）」、
    「剪扣仔（台語）」、「剪扣仔習慣了（台語）」、「瘋仔
    （台語）」等詞，業如前述，且「剪扣仔」意指扒手、三隻
    手、專門在公共場所偷取人家財物之小偷，此有教育部臺灣
    閩南語常用詞辭典對於「剪扣仔」之網頁說明在卷可考（簡
    上卷第81頁），而「孬種」，是指人懦弱無能、膽小怕事；
    「歹厝邊（台語）」乃指對方為惡鄰居，「瘋仔（台語）」
    則指稱他人精神異常，在社會一般認知上，均屬羞辱、貶抑
    、輕蔑他人之負面用語，足以貶損他人社會評價，上訴人為
    智識健全之成年人，對此自應知悉，竟仍以之辱罵被上訴人
    ，主觀上自有侮辱被上訴人之故意。又上訴人係在不特定人
    得以共見共聞之場所，對被上訴人辱罵上開言語，且根據原
    審勘驗當時錄音內容（見原審卷第203、204、206頁），當
    時尚有被上訴人之配偶在場，依社會通念，自足使被上訴人
    之社會上評價貶損，而侵害被上訴人之名譽權。　　　
　㈣上訴人雖辯稱其上開言論並非在罵被上訴人，是在評論「不
    敢發誓、不敢承認的刮車之人是孬種」，並無真實惡意，是
    對於可受公評之事為適當之評論，應屬憲法保障之言論自由
    範圍云云，惟「剪扣仔」、「孬種」、「歹厝邊（台語）」
    「瘋仔（台語）」均屬明顯羞辱、貶抑、輕蔑他人之負面用
    語，且與可受公評之事項、公益無關，上訴人如認為被上訴
    人刻意刮傷其汽車，本應以理性之方式處理，尋求公權力之
    救濟，甚或透過法律相關途徑處理，其於不特定人得以共聞
    共見之系爭停車場為前開言論，難認屬保護合法利益行為，
    更遑論該等用語自常人角度觀之，無異是貶損他人人格之用
    語，自難認屬適當之評論，而無從阻卻違法。是上訴人所為
    上開言論，係故意不法侵害被上訴人之名譽權，洵堪認定。
    被上訴人聽聞上訴人上述貶損名譽之言語，而承受精神上痛
    苦，乃可想而知，是被上訴人就上訴人所為之辱罵行為，依
    民法第184 條第1 項、第195 條第1 項規定，請求上訴人賠
    償慰撫金，自屬有據。　　
  ㈤按慰藉金之賠償須以人格權遭遇侵害，使精神上受有痛苦為
    必要，其核給之標準固與財產上損害之計算不同，然非不可
    斟酌雙方身分資力與加害程度，及其他各種情形核定相當之
    數額（最高法院51年台上字第223號判例意旨參照）。茲審
    酌兩造所陳學歷、現職、月收入情形（見原審卷第102頁）
    ，及兩造稅務電子匣門財產所得調件明細表所示之財產、所
    得狀況（見原審卷第125-147頁），暨兩造當時口角爭吵，
    上訴人辱罵之情節等一切情狀，認原判決准許被上訴人請求
    5000元之慰撫金，應屬適當。
  ㈥被上訴人之侵權行為損害賠償請求權尚未時效消滅：　
  ⒈按消滅時效，自請求權可行使時起算；因侵權行為所生之損
    害賠償請求權，自請求權人知有損害及賠償義務人時起，2
    年間不行使而消滅。自有侵權行為時起，逾10年者亦同，民
    法第128 條前段、第197條第1 項分別定有明文。又消滅時
    效，因請求、承認或起訴而中斷；時效中斷者，自中斷之事
    由終止時，重行起算，民法第129條第1項、第137條第1項亦
    有明文。
　⒉上訴人係於107年4月1日當面辱罵被上訴人，被上訴人於斯時
    即知悉名譽權受侵害及賠償義務人，依前揭規定，其請求權
    之消滅時效即開始起算，惟被上訴人於109年3月31日即向本
    院起訴，此有起訴狀上本院收文章戳為證（見原審卷第9頁
    ），其起訴時距107年4月1日尚未逾2年，請求權時效更因起
    訴而中斷，故其請求權時效尚未完成。上訴人謂被上訴人之
    請求權已罹於時效，而為時效抗辯，並非有據。
七、綜上所述，被上訴人依民法第184條第1項前段、第195條第1
    項，請求上訴人給付5000元，及自起訴狀繕本送達翌日即10
    9年4月25日（送達證書見原審卷第37頁）起至清償日止，按
    週年利率5％計算之利息，要屬正當，應予准許。原審就上開
    應准許部分，判命上訴人如數給付，並為准、免假執行之宣
    告，核無違誤，上訴意旨指摘原判決該部分不當，求予廢棄
    改判，非有理由，應駁回其上訴。
八、據上論結，本件上訴為無理由，依民事訴訟法第436 條之1
    第3項、第449條第1項、第78條，判決如主文。
中　　華　　民　　國　　111 　年　　7 　　月　　28　　日
                  民事第一庭  審判長法　官　蔣志宗
                                    法  官  葉晨暘
                                    法  官  陳筱雯
以上正本係照原本作成。
本判決不得上訴。　　　　　　　　　　　　　　　　　　
中　　華　　民　　國　　111 　年　　7 　　月　　28　　日
                                    書記官  張宸維